【裁判字號】    95,台上,6450
【裁判日期】    951123
【裁判案由】    偽造文書（偽造有價證券）等罪
【裁判全文】
最高法院刑事判決            九十五年度台上字第六四五０號
上  訴  人 甲○○○
選任辯護人 徐美玉律師
           黃紹文律師
           黃溫信律師
上列上訴人因乙○○、丙○○自訴其偽造文書（偽造有價證券）
等罪案件，不服台灣高等法院台南分院中華民國九十二年十二月
二十三日第二審判決（九十二年度上訴字第九七七號，自訴案號
：台灣台南地方法院八十九年度自緝字第四六號），提起上訴，
本院判決如下：
    主  文
原判決關於甲○○○偽造文書部分撤銷，發回台灣高等法院台南
分院。
其他上訴駁回。
    理  由
一、關於偽造文書部分
本件原判決撤銷第一審關於諭知上訴人甲○○○偽造文書部分無
罪之判決，改判論處其連續行使偽造私文書，足以生損害於他人
罪刑。固非無見。惟查：(一)自訴案件，自訴人就實質上或裁判上
一罪之事實自訴一部分者，依刑事訴訟法第三百四十三條準用同
法第二百六十七條之規定，其效力及於全部，未經自訴部分與已
提起自訴部分，屬於同一案件，基於審判不可分之原則，法院自
應就全部事實加以審判。查上訴人甲○○○涉嫌於民國八十一年
六月二十六日起至八十八年七月十五日止，前後七次，未經吳森
及吳賴美惠之同意，偽造借據上連帶保證人之印文向台灣中小企
業銀行借款，業經台灣台南地方法院檢察署檢察官於九十年五月
二十五日提起公訴，經台灣台南地方法院以連續行使偽造文書罪
，判處有期徒刑一年二月，並經台灣高等法院台南分院駁回上訴
（九十年度上訴字第一五三五號）。本件自訴人乙○○、丙○○
於八十九年五月四日向第一審自訴上訴人偽造文書犯行，其自訴
在檢察官終結偵查之前，如其自訴上訴人自八十年十一月二十七
日至八十八年一月初間偽造文書之犯罪事實與檢察官起訴之犯罪
事實，具有刑法修正前連續犯裁判上一罪之關係，則屬於同一案
件，即應予以合併審判，始稱適法。原審未就檢察官起訴之犯罪
事實加以調查並說明其不予合併審判之理由，自有判決適用法則
不當及理由欠備之違背法令。(二)證據之證明力如何，雖屬於事實
審法院自由判斷職權，然其所為判斷，仍應受經驗法則之支配。
所謂經驗法則，係指吾人基於日常生活經驗所得之定則，並非個
人主觀上之推測。系爭台南縣安定鄉○○○段一七七七地號土地
，係上訴人於八十年六月四日所購買，因無自耕農身分，乃將之
信託登記在自訴人乙○○名下，嗣上訴人需用資金，擬以該土地
向民間抵押借款新台幣（下同）三百萬元，因上訴人與乙○○係
姑嫂關係，彼此至親，基於雙方信賴之關係，乙○○似無拒絕之
理由，如乙○○不同意設定抵押權，上訴人儘可將系爭土地移轉
登記予其他可資信賴之人，衡情實無將系爭土地信託登記與乙○
○後，再以偽造文書之方法在該土地上設定抵押權向他人借款之
理。又系爭土地當初僅設定三百萬元之抵押借款，遠低於土地之
價值，上訴人在該土地上設定三百萬元之抵押權時，有無足生損
害於乙○○，亦堪質疑。原判決論處上訴人行使偽造私文書足以
生損害於乙○○，無非以自訴人乙○○之指訴為主要論據，其對
證據證明力之判斷是否與一般經驗法則無違，即有再行探求之餘
地。(三)科刑判決所認定之事實，與所採之證據，不相適合，即屬
證據上理由矛盾，其判決當然為違背法令。本件系爭三百萬元之
抵押權設定登記及抵押權移轉變更登記均係由上訴人委任代書李
佳錚辦理，有抵押權設定契約書、土地登記申請書附卷足稽（第
一審卷(一)第一三至二三頁），並經證人李佳錚證述在卷（原審卷
第一一０頁）。但原判決事實欄卻記載均係由上訴人直接向台南
縣新化地政事務所辦理登記，則其所認定之事實即與卷內證據資
料不相符合，而有證據上之理由矛盾。按間接正犯係利用無刑事
責任之人實施自己所欲犯之罪而成立，如上訴人利用不知情之代
書李佳錚偽造上述抵押權設定及抵押權移轉變更登記申請書，似
應成立偽造私文書之間接正犯，原判決未加以論述，併有判決理
由欠備之違誤。以上為上訴意旨所指摘及本院得依職權調查之事
項，應認原判決關於上訴人偽造文書部分有發回更審之原因。
二、關於詐欺部分
按刑事訴訟法第三百七十六條所列各罪之案件，經第二審判決者
，不得上訴於第三審法院，法有明文。本件上訴人詐欺部分，原
判決係依刑法第三百三十九條第一項論罪科刑，核屬刑事訴訟法
第三百七十六條第四款之案件。依首開說明，既經第二審判決，
自不得上訴於第三審法院，上訴人一併提起上訴（未聲明一部上
訴，視為全部上訴），顯為法所不許，此部分應予駁回。
據上論結，應依刑事訴訟法第三百九十五條前段、第三百九十七
條、第四百零一條，判決如主文。
中    華    民    國  九十五  年   十一   月  二十三  日
                      最高法院刑事第二庭
                          審判長法官  紀  俊  乾
                                法官  黃  正  興
                                法官  陳  東  誥
                                法官  王  居  財
                                法官  林  開  任
      本件正本證明與原本無異
                                      書  記  官
中    華    民    國  九十五  年   十一   月  二十七  日
                                                      Ｅ


司法院資訊處製作；財團法人民間司法改革基金會備份。
